【裁判字號】    97,台上,2252
【裁判日期】    971024
【裁判案由】    請求解除契約等
【裁判全文】
最高法院民事判決            九十七年度台上字第二二五二號
上  訴  人  財團法人基隆市文化基金會
法定代理人  甲○○
訴訟代理人  李永裕律師
被 上訴 人  中華商業銀行股份有限公司
法定代理人  乙○○（即接管人中央存款保險股份有限公司接
訴訟代理人  鄭建國律師
上列當事人間請求解除契約等事件，上訴人對於中華民國九十七
年六月三日台灣高等法院第二審判決（九十六年度重上字第五○
九號），提起上訴，本院判決如下：
    主  文
上訴駁回。
第三審訴訟費用由上訴人負擔。
    理  由
本件上訴人主張：伊於民國九十五年十月十二日、同年月十七日
及同年十一月二十二日分別以新台幣（下同）一千萬元、一千九
百萬元及一千七百萬元向被上訴人購買經行政院金融監督管理委
員會（下稱金管會）金融局所核准發行第九五之五期、第九五之
六期及第九五之十一期之次順位金融債券（下稱系爭金融債券）
。該金融債券發行要點（下稱發行要點）第六點規定自發行日起
每半年單利付息乙次，第五點規定上開各期金融債券依序分別於
一百零一年六月十二日、同年月十七日及同年七月二十二日屆期
一次還本。嗣因被上訴人之存款戶發生擠兌現象，金管會乃指定
中央存款保險公司（下稱中央存保公司）自九十六年一月六日上
午零時起接管被上訴人，被上訴人實已形同公司重整或清算等狀
態，其嚴重性無異於清算、破產或重整等情形，伊自得依發行要
點第十點規定要求被上訴人提前償還本金。又九五之五期之付息
日期已於九十六年四月十二日屆至，經伊催告被上訴人給付利息
，被上訴人拒絕履行，伊得依民法第二百五十四條之規定解除金
融債券契約。爰依發行要點第十點、民法第二百五十九條第二款
之規定，並於原審追加依第二百六十六條第二項規定為請求等情
，就其中第九五之五期部分，先位聲明求為命被上訴人給付一千
萬元，及加計自起訴狀繕本送達翌日起算法定遲延利息之判決。
上訴人又主張：倘認伊之先位之訴無理由，則依發行要點第六點
規定，被上訴人應於九十六年四月十二日、同年十月十二日給付
屆期債券利息。且被上訴人就將來各期利息債務，亦顯有到期不
履行之虞，伊有預為請求之必要等情，爰於原審追加備位聲明求
為命被上訴人給付前揭已到期之二次債券利息七十四萬五千元，
及加計自追加起訴狀繕本送達翌日起算法定遲延利息，並自九十
七年四月十二日起至一百零一年四月十二日止於每年四月十二日
、十月十二日及一百零一年六月十二日，各給付伊三十七萬二千
五百元，各部分並加計自各期支付日翌日起算法定遲延利息之判
決。
被上訴人則以：系爭金融債券非屬存款，既不受中央存保公司存
款保險之保障，且不得中途解約，於債券未到期前，上訴人並無
要求賣回之權利，伊亦無向持有人買回之義務。另發行要點已明
定系爭金融債券之受償順位，除優先於伊股東之剩餘財產分配請
求權外，次於所有存款人及其他一般債權人之債權。又伊因經營
不善，經金管會列為金融重建基金處理對象後，依據行政院金融
重建基金設置及管理條例第十點第一項第二款規定，上訴人已不
得請求伊買回或支付利息，自不生要求伊提前償還本金之問題。
伊遭中央存保公司依法接管時，先順位之存款債權及其他一般債
權，已有無法足額受償之情形，上訴人之劣後債權實無從依發行
要點規定要求提前償還本金。伊遭中央存保公司接管，亦與破產
、清算、重整情形不同，兩者性質既然有異，自無比附援引之餘
地等語，資為抗辯。
原審依審理之結果，以：查被上訴人經金管會於九十六年一月五
日依銀行法第六十二條及第六十二條之二規定，指定中央存保公
司自九十六年一月六日零時起接管，並停止被上訴人股東會、董
事及監察人之職權，固為兩造所不爭。惟主管機關派員接管銀行
之目的，係在整理問題金融機構，杜絕該銀行有繼續舞弊情事，
俾其恢復銀行之正常經營能力。而破產之目的係在消滅法人人格
所為清理債務之程序，公司重整之目的在於清理債務及維持企業
，公司清算則是為了終結公司現存的各種法律關係和了結公司債
務，公司破產、重整或清算，與前揭行政接管目的均不同，其法
律性質亦顯有差異。金管會九十七年四月十六日金管銀(二)字第○
九七○○○九五三一○號函說明二亦認：「依銀行法第六十二條
之二規定，銀行經主管機關派員接管者，銀行之經營權及財產之
管理處分權由接管人行使，並非進行清算、破產或重整。」，有
該金管會函在卷可參。且依發行要點第九點規定，上訴人之金融
債券債權（本金及利息）之受償順位，除優先被上訴人股東之剩
餘財產分派請求權外，次於銀行所有存款人及其他一般債權人之
債權。故在被上訴人未完全清償一般存款人及其他一般債權人債
權時，上訴人對被上訴人之金融債券無從行使。如認被上訴人於
被接管時，上訴人得提前請求償還，迫令被上訴人清償存款人及
其他一般債權，乃加速被上訴人財務惡化而致破產，此顯非行政
接管之目的。上訴人主張被上訴人被接管時，應類推適用發行要
點第十點規定：「本債券除因本行發生清算、破產或重整之情事
外，本債券之持有人不得要求提前償還」，上訴人得要求提前清
償，顯屬無據，不足為採。系爭債券應於九十六年四月十二日、
同年月十七日、同年五月二十二日給付利息，而上訴人曾於九十
六年四月十九日催告被上訴人給付利息，經被上訴人函覆停止給
付利息，固為兩造所不爭。惟依發行要點第九點規定，系爭金融
債券之本金及利息既均屬劣後債權，被上訴人自應優先清償存款
債權及一般債權人之債權後，始負有於約定期限支付利息予上訴
人之義務。而被上訴人業經中央存保公司接管，其確有業務或財
務狀況顯著惡化，顯已無法清償存款債權及一般債權，被上訴人
自無於上開期限按期支付利息予上訴人之義務，即無遲延給付可
言。另參酌金管會九十七年四月十六日金管銀(二)字第○九七○○
○九五三一○號函說明四之(二)所載被上訴人遭接管後，應暫停非
存款債權之清償，俟存款債務受償後仍有剩餘資金，再依發行要
點第九點規定之受償順位清償其他各項債務等意見，亦應認被上
訴人無遲延給付金融債券債務之情事。從而上訴人依民法第二百
五十四條給付遲延解除契約之規定，解除契約，亦非有據。又金
融債券之債務，僅屬金錢債務，非屬給付不能之法律規範內，且
金融債券之債務應俟存款債務受償後仍有剩餘資金，再依發行要
點第九點規定清償之，被上訴人應償還之金融債券債務，並無給
付不能之情事。被上訴人以上訴人已陷於給付不能，依民法第二
百六十六條第二項不當得利之規定，請求被上訴人返還其已支付
之本金，亦屬無據。至上訴人雖主張系爭金融債券縱屬劣後債權
，乃分配次序在後之問題，並非訴訟實施權劣後或無訴訟實施權
之問題，故不得阻卻伊提起訴訟獲得確定判決作為執行名義云云
。惟系爭金融債券債權並未屆清償期，上訴人不得請求被上訴人
提前清償，即無從為令被上訴人給付之判決。且目前系爭金融債
券仍保留於被上訴人處，未來中央存保公司清理被上訴人未移轉
予匯豐銀行之資產負債後，如有剩餘財產，將依受償順位清償之
，亦有金管會九十七年四月十六日金管銀(二)字第○九七○○○九
五三一○號函說明五之(二)在卷可考，上訴人得分配之金額尚未確
定，自無從為命被上訴人給付之判決，上訴人此部分主張，並無
足取。又被上訴人自被接管後，應暫停非存款債務之清償，未來
中央存保公司清理被上訴人未移轉予匯豐銀行之資產負債後，如
有剩餘財產，將依受償順位清償之，已如前述，上訴人請求被上
訴人給付已屆期及未到期之利息，亦無理由，不應准許。從而，
上訴人本於發行要點第十點、民法第二百五十四條、第二百五十
九條第二款、第二百六十六條第二項規定，先位聲明請求被上訴
人給付一千萬元本息，及依發行要點第六點規定，備位聲明請求
被上訴人給付金融債券已到期及未到期之本息，均無理由，不應
准許等詞，因而維持第一審所為上訴人敗訴之判決，駁回其上訴
及追加之訴，經核於法並無違背。上訴論旨，就原審取捨證據、
認定事實及解釋契約之職權行使，指摘原判決不當，求予廢棄，
非有理由。
據上論結，本件上訴為無理由。依民事訴訟法第四百八十一條、
第四百四十九條第一項、第七十八條，判決如主文。
中    華    民    國  九十七  年    十    月  二十四  日
                      最高法院民事第二庭
                          審判長法官  吳  正  一
                                法官  劉  福  聲
                                法官  阮  富  枝
                                法官  陳  國  禎
                                法官  陳  重  瑜
      本件正本證明與原本無異
                                      書  記  官
中    華    民    國  九十七  年   十一   月    三    日
                                                      Ｅ


司法院資訊處製作；財團法人民間司法改革基金會備份。
